ACORDAO-COMPLETO-2348926

ACÓRDÃO 3535/2019 ATA 13/2019 - PRIMEIRA CÂMARA

VISTOS, relatados e discutidos estes autos em que se analisa o ato de pensão civil instituída por Edwaldo Alves da Silva (CPF XXX.506.441-XX) em favor de Bruno César da Silva Souza (CPF: XXX.565.821-XX) ; Delvina Sousa da Silva (CPF: XXX.609.091-XX) ; Isaias Philipe da Silva Rosa (CPF: XXX.833.781-XX) 
ACORDAM os Ministros do Tribunal de Contas da União, reunidos em Sessão da 1ª Câmara, ante as razões expostas pelo Relator, e com fulcro no inciso III do art. 71 da Constituição Federal, nos arts. 1º, inciso V, e 39, inciso II, da Lei 8.443/1992, c/c o art. 260, §1º do Regimento Interno/TCU em:
9.1. considerar ilegal e recusar registro ao ato de concessão de pensão civil instituída por Edwaldo Alves da Silva (CPF XXX.506.441-XX) em favor de Bruno César da Silva Souza (CPF: XXX.565.821-XX) ; Delvina Sousa da Silva (CPF: XXX.609.091-XX) ; Isaias Philipe da Silva Rosa (CPF: XXX.833.781-XX) ;
9.2. dispensar o ressarcimento das quantias recebidas de boa-fé pelos beneficiários, de conformidade com o Enunciado 106 da Súmula da Jurisprudência do TCU;
9.3. determinar ao Senado Federal, com base no art. 45 da Lei 8.443/1992, que:
9.3.1. faça cessar os pagamentos decorrentes do ato impugnado, comunicando ao TCU, no prazo de 15 (quinze) dias, as providências adotadas, nos termos dos art. 262, caput, do Regimento Interno do TCU e 8º, caput, da Resolução-TCU 206/2007;
9.3.2. informe aos beneficiários sobre o teor do presente Acórdão, encaminhando ao TCU, no prazo de 30 (trinta) dias, comprovante da data de ciência pelos interessados, nos termos do art. 4º, §3º, da Resolução TCU 170/2004;
9.3.3. alerte aos interessados de que o efeito suspensivo, proveniente da interposição de eventuais recursos junto ao TCU, não os exime da devolução dos valores percebidos indevidamente, caso os recursos não sejam providos; 
9.4. esclarecer à Unidade Jurisdicionada que a concessão de pensão de interesse de Delvina Sousa da Silva poderá prosperar, mediante emissão de novo ato livre da irregularidade apontada;
9.5. determinar à Sefip que monitore o cumprimento das determinações contidas no item 9.3 supra, representando ao Tribunal em caso de não atendimento.

Pensão Civil.

Primeira Câmara

Senado Federal.

3. Interessados/Responsáveis:
3.1. Interessados: Bruno César da Silva Souza (CPF: XXX.565.821-XX); Delvina Sousa da Silva (CPF: XXX.609.091-XX); Isaias Philipe da Silva Rosa (CPF: XXX.833.781-XX)
3.2. Responsável: Bruno Cesar da Silva Souza (CPF: XXX.565.821-XX).

13.1. Ministros presentes: Walton Alencar Rodrigues (Presidente), Benjamin Zymler, Raimundo Carreiro (Relator) e Vital do Rêgo.
13.2. Ministros-Substitutos presentes: Augusto Sherman Cavalcanti e Weder de Oliveira.

ACORDAO-COMPLETO-2368143

Acórdão 8500/2019 - Primeira Câmara

Bruno César de Silva Souza

RAIMUNDO CARREIRO

Inicialmente, registro que atuo no presente processo por força do artigo 152 do Regimento Interno do TCU (RI/TCU) .
2.		Adoto como Relatório, a instrução feita no âmbito da Sefip (peça 83) , a qual obteve a concordância do Diretor (peça 84) e do Procurador Marinus Eduardo De Vries Marsico, do MP/TCU (peça 85) . 
"INTRODUÇÃO
1.	Trata-se de ato de concessão de pensão civil de EDWALDO ALVES DA SILVA (CPF XXX.506.441-XX) , ex-servidor do Senado Federal.
2.	O ato foi submetido, para fim de registro, à apreciação do Tribunal de Contas da União (TCU) , de acordo com o art. 71, inciso III, da Constituição Federal. O cadastramento e a disponibilização ao TCU ocorreram por intermédio do Sistema de Apreciação e Registro de Atos de Admissão e Concessões, na forma dos arts. 2º, caput e incisos I a VI, e 4º, caput, da Instrução Normativa - TCU 78/2018.
3.	Ao benefício pensional instituído pelo Sr. Edwaldo Alves da Silva habilitaram-se Bruno César da Silva Souza (na condição de menor sob guarda) , Delvina Sousa da Silva (na condição de viúva) e Isaias Philipe da Silva Rosa (na condição de menor sob guarda, já excluído por ter atingido a maioridade) .
HISTÓRICO
4.	O ato em tela foi julgado ilegal no âmbito do Acórdão 4040/2012-TCU-Primeira Câmara, Relator Ministro José Múcio Monteiro (peça 7) , com base no entendimento acerca da impossibilidade de se conceder pensão civil estatutária destinada aos beneficiários de que tratam as alíneas "a", "b", "c", e "d", do inciso II do art. 217 da Lei 8.112/990, entre eles o menor sob guarda (Acórdão 2515/2011-TCU-Plenário, Relator Walton Alencar Rodrigues) . 
5.	Após, o beneficiário, representado por sua genitora, impetrou pedido de reexame (peça 15) , o qual foi conhecido, mas teve seu mérito negado, nos termos do Acórdão 397/2013-TCU-Primeira Câmara, Relator Walton Alencar Rodrigues (peça 28) .
6.	No entanto, em 2016, esta Corte de Contas firmou o entendimento de que, consoante jurisprudência do Supremo Tribunal Federal (STF) e do Superior Tribunal de Justiça (STJ) , o artigo 217 da Lei 8.112/1990, incluídas as alíneas "a", "b", "c" e "d", do seu inciso II, permaneceu vigente até a edição da Medida Provisória 664, de 30/12/2014, inexistindo, até então, derrogação do citado dispositivo legal em decorrência do disposto no art. 5º da Lei 9.717/1998 (Acórdão 2377/2015-TCU-Plenário, Relator Aroldo Cedraz) .
7.	No supracitado acórdão, esta Corte também determinou que fosse dada ciência do inteiro teor da deliberação aos órgãos centrais de gestão de pessoal da Administração Pública Federal dos Poderes Legislativo, Executivo e Judiciário, para que dessem conhecimento aos interessados cujos atos de pensão tiveram registro negado por este Tribunal com base no entendimento firmado no Acórdão 2515/2011-TCU-Plenário.
8.	O beneficiário, então, apresentou pedido de reexame (peça 37) , ao qual foi dado provimento de modo a tornar insubsistente os Acórdão 397/2013-TCU-Primeira Câmara e o item 9.1 do Acórdão 4040/2012-TCU-Primeira Câmara, conforme Acórdão 1729/2018-TCU-Primeira Câmara (peça 66) . 
9.	Após, o processo foi remetido a esta Unidade Técnica, que encaminhou diversos ofícios de oitiva ao beneficiário e ao seu procurador (peças 72, 76 e 79) , para que se pronunciassem acerca de:
	a) dependência econômica em relação ao instituidor;
	b) incapacidade dos respectivos parentes de lhe prover o sustento, considerando as disposições contidas nos artigos 1.696 e 1.697 do Código Civil (Lei 10.406/2002) .
10.	Conforme peças 73, 75 e 77, o procurador do interessado não foi localizado. O comprovante de que o expediente foi recebido no endereço do beneficiário está anexado à peça 81.
11.	A resposta ao expediente está acostada à peça 80. 
EXAME TÉCNICO
12.	Em resposta, a genitora de Bruno César da Silva Souza (CPF XXX.565.821-XX) informou que toda a família é dependente dos rendimentos da pensão civil recebida pelo interessado (peça 80, p. 1) .
13.	Ademais, juntou aos autos cópias de comprovantes de despesas com supermercado (peça 80, p. 2) , serviços médicos (peça 80, p. 3) , documentos que indicam dívidas referentes à falta de pagamento da escola de outra filha da genitora do beneficiário e do próprio interessado (peça 80, p. 6-11) , contas de luz e água (peça 80, p. 22-23) , cópias das carteiras de trabalho da genitora e do padrasto do beneficiário (peça 80, p. 15 e 27) , contrato de compra de pacote de viagem para Balneário Camboriú (peça 80, p. 31-36) , dentre outros documentos.
14.	Como se vê, não há documentos que comprovem a dependência econômica do beneficiário em relação ao instituidor.
15.	Ademais, em pesquisa aos sistemas informatizados disponíveis, verificou-se que ambos os genitores são listados como sócios-administradores de empresas. A genitora, Maria Izabel Alves Gonçalves (CPF XXX.122.391-XX) , consta como sócia e administradora de empresa cadastrada sob o CNPJ 72.652.738/0001-44. 
16.	O pai, Bruno da Silva Souza (CPF XXX.427.021-XX) , consta como sócio-administrador de empresas registradas sob o CNPJ 13.975.283/0001-39 e o 10.520.748/0001-79. Além disso, consta também como empregado da empresa Havan Lojas de Departamentos Ltda (CNPJ 79.379.491/0131-61) .
17.	Como se sabe, é dos pais a responsabilidade pelo sustento dos filhos menores. No caso em tela, foi demonstrado que não há incapacidade dos genitores em prover o sustento do filho. Conforme entendimento desta Corte, pensão não é herança, não podendo ser considerada dependência a manutenção de padrão de vida dos beneficiários (Decisão 641/1999-TCU-Plenário, relator Marços Vinicios Vilaça) .
18.	Conclui-se, portanto, ter sido irregular a habilitação do beneficiário da pensão, uma vez que não se encontravam presentes os requisitos da dependência econômica e da incapacidade econômica dos pais de prover o sustento do menor.
19.	Diante do exposto, o ato deve ser apreciado pela ilegalidade, em razão de não ter sido constatada a dependência econômica do beneficiário em relação ao instituidor.
20.	Nada obstante, deve-se dispensar a devolução dos valores indevidamente recebidos de boa-fé, nos termos do Enunciado 106 da Súmula de Jurisprudência deste Tribunal.
21.	Cabe, ainda, determinar ao Senado Federal que faça cessar os pagamentos decorrentes do ato impugnado, nos termos dos arts. 262, caput, do Regimento Interno do TCU e 8º, caput, da Resolução - TCU 206/2007.
22.	Para maior clareza do acórdão a ser prolatado, é pertinente esclarecer ao interessado que essa dispensa alcança apenas os valores recebidos de boa-fé até a data de ciência do acórdão. Assim, no caso de não provimento de recurso eventualmente interposto, deverão ser repostos os valores recebidos após aquela ciência.
CONCLUSÃO 
23.	Constatou-se a concessão de pensão civil a beneficiário habilitado como menor sob guarda. Contudo, não restou comprovada a dependência econômica em relação ao instituidor e nem a incapacidade dos genitores em lhe prover o sustento.
24.	Assim, cabe proposta no sentido da ilegalidade do ato, recusando-se o seu registro. Cabe, ainda, determinar ao Senado Federal que faça cessar os pagamentos indevidos.
25.	Quanto aos valores já pagos, propõe-se dispensar a devolução, com fundamento no Enunciado 106 da Súmula da Jurisprudência do TCU.
PROPOSTA DE ENCAMINHAMENTO
26.	Ante o exposto, propõe-se, nos termos dos arts. 71, inciso III, da Constituição Federal, 1o, inciso V, e 39, inciso II, da Lei 8.443/1992 e 260, § 1º, do Regimento Interno do Tribunal de Contas da União (TCU) :
a) considerar ilegal e recusar registro ao ato de concessão de pensão civil instituída por EDWALDO ALVES DA SILVA (CPF XXX.506.441-XX) ; 
b) dispensar a devolução dos valores indevidamente recebidos até a data do acórdão que vier a ser proferido, com base no Enunciado 106 da Súmula da Jurisprudência do TCU;
c) esclarecer ao interessado que, no caso de não provimento de recurso eventualmente interposto junto ao TCU, deverão ser repostos os valores recebidos após a ciência do acórdão;
	d) determinar ao Senado Federal, com base no art. 45 da Lei 8.443/1992, que:
d.1) faça cessar os pagamentos decorrentes do ato impugnado, comunicando ao TCU, no prazo de quinze dias, as providências adotadas, nos termos dos art. 262, caput, do Regimento Interno do TCU e 8º, caput, da Resolução-TCU 206/2007;
d.2) informe ao interessado o teor do acórdão que vier a ser prolatado, encaminhando ao TCU, no prazo de trinta dias, comprovante da data de ciência pelo interessado, nos termos do art. 4º, § 3º, da Resolução-TCU 170/2004."
É o relatório.

8.1. Carlos Rodrigues Soares (9.741/OAB-DF) e outros, representando Bruno Cesar da Silva Souza.

Procurador Marinus Eduardo De Vries Marsico.

PESSOAL. PENSÃO CIVIL. ILEGALIDADE DO ATO, COM BASE NO ENTENDIMENTO CONTIDO NO ACÓRDÃO 2.515/2011-TCU-PLENÁRIO. NEGATIVA DE PROVIMENTO A PEDIDO DE REEXAME INTERPOSTO. MUDANÇA DE ENTENDIMENTO TRAZIDA COM O ACÓRDÃO 2.377/2015-TCU-PLENÁRIO. INTERPOSIÇÃO DE NOVO PEDIDO DE REEXAME. CONHECIMENTO E PROVIMENTO PARA FINS DE ANULAR O ACÓRDÃO QUE JULGOU A ILEGALIDADE DO ATO. REEXAME DO ATO. NÃO COMPROVAÇÃO DA RELAÇÃO DE DEPENDÊNCIA ECONÔMICA ENTRE O BENEFICIÁRIO E O INSTITUIDOR DA PENSÃO. ILEGALIDADE DO ATO. DETERMINAÇÕES PARA A UNIDADE JURISDICIONADA. POSSIBILIDADE DE EMISSÃO DE NOVO ATO A FAVOR DA BENEFICIÁRIA, LIVRE DA IRREGULARIDADE APONTADA. CIÊNCIA AOS INTERESSADOS. DETERMINAÇÃO PARA A SEFIP MONITORAR O CUMPRIMENTO DAS DETERMINAÇÕES.

PENSÃO CIVIL (PCIV)

Secretaria de Fiscalização de Pessoal (SEFIP).

Em exame ato de concessão de pensão civil instituída por Edwaldo Alves da Silva, ex-servidor do Senado Federal, em favor de Bruno César da Silva Souza (na condição de menor sob guarda) , Delvina Sousa da Silva (na condição de viúva) e Isaias Philipe da Silva Rosa (na condição de menor sob guarda, já excluído do benefício por ter atingido a maioridade) .
2.	O ato foi cadastrado e disponibilizado ao TCU por intermédio do Sistema de Apreciação e Registro de Atos de Admissão e Concessões (Sisac) , na forma do art. 2º, caput e incisos I a VI, e 4º, caput, da Instrução Normativa - TCU 78/2018. Foi, ademais, enviado à apreciação do Tribunal de Contas da União, para fins de registro, de acordo com o art. 71, inciso III, da CF/88, e submetido à crítica preliminar automatizada, com base em parâmetros predefinidos, e ao exame técnico especializado. 
3.	É importante ressaltar que o ato já foi apreciado pela ilegalidade, por meio do Acórdão 4040/2012-TCU-Primeira Câmara (Relator Ministro José Múcio Monteiro, peça 7) , abaixo transcrito. O mérito baseou-se no entendimento que vinha sendo adotado pelo TCU (Acórdão 2515/2011-TCU-Plenário, Relator Ministro Walton Alencar Rodrigues) , sobre a impossibilidade de se conceder pensão civil estatutária destinada aos beneficiários de que tratam as alíneas "a", "b", "c", e "d", do inciso II do art. 217 da Lei 8.112/990, entre eles o menor sob guarda.
"Acórdão:
VISTOS, relatados e discutidos estes autos que tratam de pensões civis instituídas por ex-servidor do Senado Federal.
ACORDAM os Ministros do Tribunal de Contas da União, reunidos em Sessão da 1ª Câmara, ante as razões expostas pelo Relator, e com fundamento no art. 71, incisos III e IX, da Constituição Federal, arts. 1º, inciso V, 39, inciso II, e 45 da Lei nº 8.443/1992, art. 262, caput, do Regimento Interno desta Corte, e Súmula TCU nº 106, em:
9.1. considerar ilegais as concessões de pensões civis a Bruno César da Silva Souza, Delvina Sousa da Silva e Isaias Philipe da Silva Rosa, recusando o registro;
9.2. dispensar os interessados do ressarcimento das quantias indevidamente recebidas de boa-fé;
9.3. determinar à unidade jurisdicionada que adote medidas para:
9.3.1. fazer cessar, no prazo de quinze dias, os pagamentos decorrentes dos atos considerados ilegais, sob pena de responsabilidade solidária da autoridade administrativa omissa;
9.3.2. dar ciência, no prazo de quinze dias, do inteiro teor desta deliberação aos beneficiários, alertando-os de que o efeito suspensivo proveniente da interposição de eventuais recursos não os exime da devolução dos valores percebidos indevidamente após a notificação, caso esses não sejam providos;
9.3.3. encaminhar ao Tribunal, no prazo de trinta dias contados da ciência da decisão, documento apto a comprovar que os interessados tiveram conhecimento do acórdão;
9.4. esclarecer à unidade jurisdicionada que a concessão de interesse de Delvina Sousa da Silva poderá prosperar, mediante emissão de novo ato livre da irregularidade apontada;
9.5. determinar à Sefip que adote medidas para monitorar o cumprimento da determinação relativa à cessação dos pagamentos decorrentes das concessões consideradas ilegais, representando ao TCU em caso de não atendimento."
4.	Em decorrência do decisum supratranscrito, o beneficiário (menor sob guarda) , representado por sua genitora, impetrou Pedido de Reexame (peça 15) , que embora conhecido, teve seu provimento negado, conforme o Acórdão 397/2013-TCU-Primeira Câmara (Relator Walton Alencar Rodrigues, peça 28) , abaixo colocado:
"Acórdão:
VISTOS, relatados e discutidos estes autos de pedido de reexame contra o Acórdão 4040/2012-TCU-Primeira Câmara, que considerou ilegal a pensão civil instituída por ex-servidor do Senado Federal,
ACORDAM os Ministros do Tribunal de Contas da União, reunidos em sessão da 1ª Câmara, ante as razões expostas pelo Relator e com fundamento nos arts. 32, 33 e 48, da Lei nº 8.443/92, c/c os arts. 285 e 286, do Regimento Interno deste Tribunal, em:
9.1. conhecer do pedido de reexame para, no mérito, negar-lhe provimento;
9.2. dar ciência desta deliberação ao recorrente."
5.	Doravante, o TCU, com base na jurisprudência do Supremo Tribunal Federal e do Superior Tribunal de Justiça, firmou o entendimento no Acórdão 2377/2015-TCU-Plenário (Relator Ministro Aroldo Cedraz) de que o artigo 217 da Lei 8.112/1990, incluídas as alíneas "a", "b", "c" e "d", do seu inciso II, permaneceu vigente até a edição da Medida Provisória 664/2014. Noutros termos, terminou por compreender que até o advento da referida MP não houve derrogação do dispositivo legal aqui mencionado, em decorrência do disposto no art. 5º da Lei 9.717/1998. 
6.	É bom rememorar que o entendimento colocado no Acórdão 2377/2015-TCU-Plenário, já havia sido defendido por mim em ocasiões anteriores. Na Declaração de Voto que fiz na Sessão de 5/11/2014, por ocasião da apreciação conjunta dos TC's Processo 003.957/2014-4, Processo 003.993/2014-0, Processo 003.997/2013-8, Processo 010.227/2013-0 e Processo 012.735/2007-4 (Relator Ministro Aroldo Cedraz) assim me pronunciei:
"Apresento esta declaração de voto para alinhar-me à bem fundamentada proposta de mérito apresentada pelo Relator, o Ministro Aroldo Cedraz, no sentido de que este Tribunal harmonize sua jurisprudência referente às pensões versadas nos processos ora apreciados às reiteradas decisões que o Supremo Tribunal Federal vem proferindo sobre o tema.
2.  Como é bem consabido neste Plenário, sempre mantive a convicção de que o entendimento firmado por este Tribunal, por maioria, mediante os Acórdãos 2.515/2011 e 2.875/2012, colide com as diretrizes constitucionais sobre o direito previdenciário dos menores. 
3.  No entanto, vencido pela maioria do Colegiado, declinei minha posição original em favor da corrente majoritária, sem deixar de ressalvar o meu entendimento divergente em todos os votos que proferi após aqueles dois precedentes.
4.  Nesta assentada, o Ministro Aroldo Cedraz, com acurado senso de justiça e oportunidade, colaciona várias decisões de mérito no âmbito do Pretório Excelso em sentido contrário à exegese que vem sendo adotada por esta Corte de Contas desde a inovação jurisprudencial inaugurada pelo Acórdão 2515/2011-TCU-Plenário. E, de consciência pacificada, verifico a confirmação, pelo Supremo, da convicção que sempre adotei sobre o tema.
5.  O esforço de harmonização das nossas decisões à jurisprudência do Supremo Tribunal Federal parece-me consensual entre os ministros desta Corte de Contas, principalmente em respeito ao fato de se tratar do mais elevado fórum decisório do País na esfera administrativa e judicial." (os grifos são meus) 
7.	Com a edição da Medida Provisória 664/2014, convertida na Lei 13.135/2015, houve diversas alterações relacionadas às pensões disciplinadas na Lei 8.112/1990. Retirou-se do texto legal a previsão do benefício pensional para as categorias alcançadas pelos Acórdãos Plenário 2.515/2011 e 2.875/2012, quais sejam: menor sob guarda (art. 217, II, "b") e a pessoa designada (art. 217, I, "e"; e II, "d") .
8.	Ocorreu uma reversão do entendimento que vinha sendo adotado por esta Corte de Contas acerca da matéria a partir da inovação legislativa, mencionada no parágrafo retro, e das reiteradas decisões do STF que adotavam uma interpretação divergente da que vinha sendo adotada pelo TCU, como a Decisão do Ministro Celso de Mello no MS 31.658 MC-AgR/AM, de 19/2/2014, que rejeitou o entendimento sustentado nos Acórdãos TCU Plenário 2.515/2011 e 2.875/2012 e a Decisão de mérito proferida pelo Ministro Luiz Fux no MS 31.703/PA, de 8/8/2013, que combateu a exegese firmada pelo TCU nos Acórdãos do TCU aqui mencionados.
9.	Destarte, com o advento do Acórdão 2377/2015-TCU-Plenário (Relator Ministro Aroldo Cedraz) , determinou-se que fosse dada ciência do inteiro teor da deliberação aos órgãos centrais de gestão de pessoal da Administração Pública Federal dos Poderes Legislativo, Executivo e Judiciário, para que cientificassem os interessados cujos atos de pensão tiveram registro negado por este Tribunal, com base no entendimento firmado no Acórdão 2515/2011-TCU-Plenário.
10.	No caso ora em análise, mesmo diante da negativa de provimento dos recursos outrora impetrados perante o TCU, mas ciente dessa nova possibilidade de questionar a decisão adotada em relação ao ato de pensão civil ora reanalisado (Acórdão 4040/2012-TCU-Primeira Câmara, Relator Ministro José Múcio Monteiro, peça 7) , o beneficiário apresentou novo Pedido de Reexame (peça 37) . 
11.	Reanalisadas as alegações recursais à luz do que restou decidido no Acórdão 2377/2015-TCU-Plenário (Relator Min. Aroldo Cedraz) , deu-se provimento ao recurso para fins de tornar insubsistente os Acórdão 397/2013-TCU-Primeira Câmara (Relator Min. Walton Alencar Rodrigues) e o item 9.1 do Acórdão 4040/2012-TCU-Primeira Câmara (Relator Min. José Múcio Monteiro) . Dessa maneira, o Acórdão 1729/2018-TCU-Primeira Câmara (Relator Min. Benjamin Zymler, peça 66) , foi prolatado nos seguintes termos:
"VISTOS, relatados e discutidos estes autos que tratam de pedido de reexame interposto por Bruno César da Silva Souza contra o Acórdão 397/2013-TCU-Primeira Câmara, que manteve a decisão que considerou ilegal o ato de pensão civil instituído por Edwaldo Alves da Silva,
ACORDAM os Ministros do Tribunal de Contas da União, reunidos em sessão de 1ª Câmara, ante as razões expostas pelo relator, em:
9.1. conhecer do presente pedido de reexame, nos termos do art. 48 da Lei 8.443/1992, para, no mérito, dar-lhe provimento, tornando insubsistentes o Acórdão 397/2013-TCU-Primeira Câmara e o item 9.1 do Acórdão 4040/2012-TCU-Primeira Câmara;
9.2. restituir os autos à Sefip para aplicar os procedimentos de controle da situação fática, relativamente à situação de efetiva dependência econômica do interessado, previamente a seu julgamento de legalidade e registro, os quais deixaram de ser efetuados após a edição do Acórdão 2515/2011-TCU-Plenário, conforme determinado no subitem 9.1 dos Acórdãos nº 2.376, 2.377, 2.378, 2.379 e 2.380/2015 - Plenário;
9.3. dar conhecimento desta deliberação ao recorrente e ao órgão jurisdicionado."
12.	Após o retorno dos autos à Unidade Técnica para fins de reanálise, em cumprimento ao que restou decidido no Acórdão 1729/2018-TCU-Primeira Câmara (Relator Min. Benjamin Zymler) , foram encaminhados diversos ofícios de oitiva ao beneficiário e ao seu Procurador (peças 72, 76 e 79) , para possibilitar que trouxessem suas justificativas quanto a existência ou não de dependência econômica em relação ao instituidor e quanto à incapacidade/capacidade dos respectivos pais de prover o sustento do beneficiário, tendo em conta as disposições contidas nos artigos 1.696 e 1.697 do Lei 10.406/2002 (Código Civil) .
13.	A genitora de Bruno César da Silva Souza (CPF 049.565.821-96) informou que a família é dependente dos rendimentos da pensão civil recebida pelo interessado (peça 80, p. 1) e juntou cópias de documentos para demonstrar a dependência econômica do beneficiário da pensão em relação ao instituidor, Sr. Edwaldo Alves da Silva (peça 80) .
14.	Na sequência, ao realizar pesquisas nos sistemas informatizados disponíveis, a Sefip constatou que a genitora, Maria Izabel Alves Gonçalves (CPF 986.122.391-68) , é listada como sócia e administradora da empresa cadastrada no CNPJ 72.652.738/0001-44. O pai, Bruno da Silva Souza (CPF 713.427.021-15) , também consta como sócio-administrador de empresas registradas sob o CNPJ 13.975.283/0001-39 e o 10.520.748/0001-79. É também empregado da empresa Havan Lojas de Departamentos Ltda. (CNPJ 79.379.491/0131-61) . Ou seja, tanto a mãe, quanto o pai são pessoas economicamente ativas, o que afasta qualquer relação de dependência econômica entre o beneficiário e o instituidor do benefício.
15.	Como a responsabilidade pelo sustento dos filhos menores é dos pais, uma vez que o artigo 229 da CF/88 estabelece que os pais têm o dever de assistir, criar e educar os filhos menores, não se pode transferi-la para a sociedade, especialmente levando em consideração as sérias restrições orçamentárias a que estamos sendo submetidos nos dias atuais. Como bem destacado pela Unidade Técnica, pensão não é herança, não podendo ser considerada dependência a manutenção de padrão de vida dos beneficiários (Decisão 641/1999-TCU-Plenário, Relator Marços Vinícios Vilaça) .
16.	Destarte, tal como a Unidade Técnica, entendo que não há documentos que possam comprovar a dependência econômica do beneficiário em relação ao instituidor. Houve, portanto, no caso concreto, a irregular habilitação do beneficiário da pensão, uma vez que não se encontravam presentes os requisitos da dependência e da incapacidade econômica dos pais de prover o sustento do filho menor.
17.	Acolho, pois, os exames efetuados pela Unidade Técnica como minhas razões de decidir. Dessa maneira, o ato é ilegal em razão de não ter sido constatada a dependência econômica do beneficiário em relação ao instituidor, cabendo, por isso, determinar ao Senado Federal que faça cessar os pagamentos decorrentes do ato impugnado, nos termos dos arts. 262, caput, do Regimento Interno do TCU e 8º, caput, da Resolução TCU 206/2007. 
18.	Deve-se, todavia, dispensar a devolução dos valores indevidamente recebidos de boa-fé, nos termos do Enunciado 106 da Súmula de Jurisprudência deste Tribunal, e esclarecer à unidade jurisdicionada que a concessão de pensão de interesse de Delvina Sousa da Silva poderá prosperar, mediante emissão de novo ato livre da irregularidade apontada.
19.	Diante das considerações aqui alinhadas, Voto por que a Segunda Câmara adote o Acórdão que ora submeto à apreciação.
TCU, Sala das Sessões Ministro Luciano Brandão Alves de Souza, em 30 de abril de 2019.
RAIMUNDO CARREIRO 
Relator